臺灣高等法院刑事判決
110年度上易字第302號
上  訴  人  臺灣臺北地方檢察署檢察官
被      告  王欽貴


上列上訴人因被告違反毒品危害防制條例案件，不服臺灣臺北地
方法院109年度易字第1005號，中華民國109年12月31日第一審判
決（聲請簡易判決處刑案號：臺灣臺北地方檢察署109年度毒偵
字第2776號），提起上訴，本院判決如下：
    主  文
上訴駁回。
    理  由
一、聲請簡易判決處刑意旨略以：被告王欽貴基於施用第二級毒
    品之犯意，於民國109年8月22日上午6、7時許，在臺北市羅
    斯福路6段某加油站之廁所內，施用含有第二級毒品安非他
    命、甲基安非他命成分之毒品1次，嗣於同日上午11時14分
    許，在臺北市中山區中山北路4段與北安路口為警查獲，並
    扣得含有甲基安非他命成分之毒品1包（驗後餘重0.1578公
    克）、內有甲基安非他命殘渣而無法析離之吸食器1組，因
    認被告涉嫌違反毒品危害防制條例第10條第2項之施用第二
    級毒品罪嫌。
二、原判決意旨略以：被告前於97年間因施用毒品案件，前經原
    審法院以97年度毒聲字第673號裁定送觀察、勒戒，於98年1
    月12日因無繼續施用傾向出所，嗣再因施用毒品案件，雖經
    臺灣臺北地方檢察署檢察官以108年度毒偵字第1637號為附
    命戒癮治療之緩起訴處分，然該緩起訴處分嗣後因被告未履
    行完成戒癮治療即依法經撤銷等情，有本院被告前案紀錄表
    、本院入出監簡列表、臺灣臺北地方檢察署檢察官108年度
    撤緩字第414號撤銷緩起訴處分書查詢資料在卷可參（原審
    簡字卷第27至30頁、本院卷第21至33頁）。因此，被告於10
    9年8月22日上午6、7時許所犯本案施用毒品犯行，距離其最
    近1次因犯該罪經觀察、勒戒釋放後已逾3年，且前次檢察官
    所為附命戒癮治療之緩起訴處分視同觀察、勒戒或強制戒治
    未啟動，故被告所犯本案施用第二級毒品之犯行，仍應由檢
    察官依修正後毒品危害防制條例第35條之1第1款規定處理，
    並依法向本院聲請裁定送觀察、勒戒，是本件檢察官逕行聲
    請簡易判決處刑，自屬起訴程式違背規定，爰不經言詞辯論
    ，逕為公訴不受理之判決等語。
三、檢察官上訴意旨略以：
　　觀諸最高法院99年度台上字第6037號判決、100年度台非字
    第51號判決、100年度第1次刑事庭會議決議意旨，可知無論
    係觀察、勒戒或戒癮治療之性質，均屬戒斷被告毒癮之保安
    處分，因此執行戒斷毒癮保安處分前之數次施用毒品行為，
    僅需對被被告執行一次觀察、勒戒或戒癮治療為足，端無於
    被告未能履行戒癮治療後，再重複對之施以觀察、勒戒之必
    要，而應依法逕為起訴。查本件被告所涉施用第二級毒品犯
    行，經臺灣臺北地方檢察署檢察官以108年度撤緩字第414號
    撤銷緩起訴處分之施用毒品之犯行，業以109年度撤緩毒偵
    字第12號提起公訴，並經臺灣臺北地方法院以109年度簡字
    第272號判決判處有期徒刑4月確定並執行完畢。故原審判決
    認前開緩起訴處分經撤銷係屬觀察、勒戒或強制戒治未啟動
    ，顯與前開最高法院判決要旨及決議意旨有所違誤，請將原
    判決撤銷，更為適當合法之判決等語。
四、按起訴之程序違背規定者，法院應諭知不受理之判決；又對
    於原審諭知不受理之判決上訴時，第二審法院認其為無理由
    而駁回上訴，得不經言詞辯論為之，刑事訴訟法第303條第1
    款、第372條分別定有明文。
五、經查：
  ㈠本次修正之毒品危害防制條例第20條第3項及第23條第2項，
    雖僅將原條文之再犯期間由「5年」改為「3年」，惟鑑於將
    施用毒品者監禁於監獄內，僅能短期間防止其接觸毒品，因
    慣用毒品產生之「心癮」根本無法根除，並慮及毒品危害防
    制條例施行多年累積之戒毒經驗及實效，暨逐步擴充之醫療
    、戒癮機構、專業人力、社區支援系統等資源，尤以本次毒
    品危害防制條例第24條修正，擴大檢察官對施用毒品者附條
    件緩起訴處分之範圍，使其能視個案具體情形給予適當多元
    社區處遇。本次修正後對於施用毒品者之思維，自應與時俱
    進，擺脫以往側重於「犯人」身分之處罰，著重其為「病患
    」之特質，並以「治療」疾病為出發點，重新評價前揭所謂
    「3年後再犯」之意義。又毒品戒除不易，須經長期且持續
    之治療，施用毒品者既被視為「病患性犯人」，最佳處遇方
    式即為治療。對於施用毒品者之治療方式，有機構外之處遇
    （如自行赴醫院戒癮、附命完成戒癮治療緩起訴處分等），
    或機構內之觀察、勒戒或強制戒治；至對施用毒品者科以刑
    罰，無非在運用刑罰之一般預防功能以嚇阻毒品之施用。監
    獄為執行場所而非戒癮專責機構，針對施用毒品者及其再犯
    之特性，法務部於106年12月5日頒訂之「科學實證之毒品犯
    處遇模式計畫」，目的即是積極引進地區醫療體系之協助，
    提供毒癮戒治，落實社區追蹤輔導及治療之銜接，俾修復創
    傷、預防再犯。惟刑罰因涉及人身自由之基本權，故於施用
    毒品初犯時皆以傳統之機構外或機構內處遇方式治療，如再
    施用毒品時，始科以刑事責任。而當刑罰處遇仍不能有效幫
    助施用毒品者改善惡習時，即表示無法以此方式發揮治療效
    果，若繼續施以刑罰只具懲罰功能，不僅無法戒除毒癮，更
    漸趨與社區隔離，有礙其復歸社會。基於憲法應保障人民之
    生存權，及根據每個國民生存照顧需要提供基本給付之理念
    ，為協助施用毒品者戒除毒癮復歸社會，對於經監獄監禁處
    遇後仍再犯之施用毒品者，更應恢復以機構內、外之治療協
    助其戒除毒癮。此即本次修正毒品危害防制條例第20條第3
    項關於施用毒品者所謂「3年後再犯」究何所指之立法真諦
    。除檢察官優先適用第24條命附條件緩起訴處分處遇（不論
    幾犯，亦無年限）外，對於施用毒品初犯者，即應適用第20
    條第1項、第2項為機構內之觀察、勒戒或強制戒治；若於上
    開機構內處遇執行完畢釋放後，於「3年內再犯」者，依第2
    3條第2項規定，應依法追訴；倘於「3年後再犯」自應再回
    歸到傳統醫療體系機構內重為觀察、勒戒或強制戒治之治療
    。是對於戒除毒癮不易者，唯有以機構內、外處遇及刑事制
    裁等方式交替運用，以期能控制或改善其至完全戒除毒癮。
    綜上，對於毒品危害防制條例第20條第3項及第23條第2項所
    謂「3年後（內）再犯」，應跳脫以往窠臼，以「3年」為期
    ，建立「定期治療」之模式。其規定中所謂「3年後再犯」
    ，只要本次再犯（不論修正施行前、後）距最近1次觀察、
    勒戒或強制戒治執行完畢釋放，已逾3年者，即該當之，不
    因其間有無犯第10條之罪經起訴、判刑或執行而受影響（最
    高法院刑事大法庭109年度台上大字第3826號裁定意旨參照
    ）。
  ㈡又現行毒品危害防制條例第24條第1項所規定「附命緩起訴」
    程序（109年1月15日修正公布之同條項規定，尚未施行），
    依現行實務見解，犯同條例第10條第1項、第2項之施用第一
    級或第二級毒品罪者，如已完成「附命緩起訴」之戒癮治療
    ，事實上已接受等同「觀察、勒戒或強制戒治」執行完畢釋
    放之處遇，則如於同條例第23條第2項所定「3年」内，再犯
    施用第一級或第二級毒品罪，顯現其再犯率甚高，原規劃之
    「附命緩起訴」完成戒癮治療制度功能無法發揮成效，已無
    再次接受「觀察、勒戒或強制戒治」處遇之必要，自應依該
    條例第23條第2項規定之相同法理，逕行追訴（提起公訴或
    聲請簡易判決處刑），而無再依該條例第20條第1項重行聲
    請觀察、勒戒或強制戒治之必要，且此經「附命緩起訴」，
    應以經「附命緩起訴」並完成戒癮治療後，起算該「3年」
    内再犯之期間（最高法院109年度台非字第76號、第77號判
    決意旨參照)。參酌毒品危害防制條例第20條之立法理由，
    施用毒品者未完成「附命緩起訴」之戒癮治療，緩起訴處分
    後經撤銷，其緩起訴處分並未完成，自不得解為等同「觀察
    、勒戒」之處遇已完成，即不得認其事實上已接受等同「觀
    察、勒戒或強制戒治」執行完畢釋放之處遇，自無從依此起
    算3年之再犯期間。最高法院100年第1次、104年第2次刑事
    庭會議決議所採見解之論理，亦因本次毒品危害防制條例之
    修正，而失其所據。
  ㈢本件被告前因施用毒品案件，前經原審法院以97年度毒聲字
    第673號裁定送觀察、勒戒，於98年1月12日因無繼續施用傾
    向出所，嗣再因施用毒品案件，雖經臺灣臺北地方檢察署檢
    察官以108年度毒偵字第1637號為附命戒癮治療之緩起訴處
    分，然該緩起訴處分嗣後因被告未履行完成戒癮治療即依法
    經撤銷等情，有本院被告前案紀錄表、本院入出監簡列表、
    臺灣臺北地方檢察署檢察官108年度撤緩字第414號撤銷緩起
    訴處分書查詢資料在卷可參（原審簡字卷第27至30頁、本院
    卷第21至33頁）。則被告為本件施用第二級毒品犯行前，雖
    曾受觀察、勒戒或強制戒治之執行，惟被告曾經檢察官為附
    命完成戒癮治療之緩起訴處分，且該附命完成戒癮治療之緩
    起訴處分，因被告未完成戒癮治療之情形而遭撤銷，被告實
    際上並未完成戒癮治療，尚難等同曾受「觀察、勒戒或強制
    戒治」執行完畢視之，揆諸前揭說明，自無從依此起算3年
    之再犯期間。檢察官起訴被告施用第二級毒品甲基安非他命
    之時間為109年8月22日上午6、7時許，距被告最近1次觀察
    、勒戒執行完畢釋放之98年1月12日，已逾3年，縱被告於其
    間曾多次因施用毒品案件，經起訴、判刑或執行，依前揭說
    明，仍應依修正後之毒品危害防制條例第20條第3項、現行
    第24條等規定，由檢察官基於一次性之整體規劃而重啟處遇
    程序，具體審酌個案情節，裁量聲請法院裁定觀察、勒戒或
    為附命完成戒癮治療之緩起訴處分，抑或為其他適法處理，
    而非逕予起訴。詎檢察官就本件提起公訴，自有起訴之程序
    違背規定之情事，原審依刑事訴訟法第303條第1款、第307
    條規定諭知公訴不受理之判決，且不經言詞辯論為之，於法
    核無不合。檢察官上訴主張被告本案應依最高法院99年度台
    上字第6037號判決、100年度台非字第51號判決及100年度第
    1次刑事庭會議決議意旨，由檢察官逕行起訴，並無再次聲
    請法院裁定觀察、勒戒之必要，因認本件檢察官提起公訴即
    無不合，進而指摘原判決諭知公訴不受理，認事用法未洽云
    云，顯與新修正毒品危害防制條例之修法意旨「放寬施以觀
    察、勒戒或強制戒治之適用時機之寬厚刑事政策」不合，其
    上訴為無理由，應予駁回，並不經言詞辯論為之。
據上論斷，應依刑事訴訟法第368條、第372條，判決如主文。
中　　華　　民　　國　　110 　年　　2 　　月　　26　　日
                  刑事第十九庭  審判長法　官  曾淑華
                                      法　官  王美玲
                                      法　官  許文章
以上正本證明與原本無異。
不得上訴。
                                       書記官  陳盈芝
中　　華　　民　　國　　110 　年　　2 　　月　　26　　日